【裁判字號】    97,建上,1
【裁判日期】    970609
【裁判案由】    給付工程款
【裁判全文】
臺灣高等法院花蓮分院民事判決           97年度建上字第1號
上  訴  人  汎鴻水電工程有限公司
法定代理人  甲○○
訴訟代理人  王丕衍律師
被上訴人    台東縣政府
法定代理人  乙○○
訴訟代理人  陳信伍律師
上列當事人間請求給付工程款事件，上訴人對於中華民國96年12
月24日臺灣臺東地方法院96年度訴字第6號第一審判決提起上訴
，本院於97年5月20日言詞辯論終結，判決如下：
    主  文
上訴駁回。
第二審訴訟費用由上訴人負擔。
    事  實
甲、上訴人方面：
一、聲明：
    (一)原判決廢棄。
    (二)被上訴人應給付上訴人新台幣參佰壹拾柒萬零捌佰伍拾壹
      元及自96年1月12日起至自本訴狀繕本送被告翌日起至清
      償日止按週年利率百分之5計算之利息。
    (三)第一、二審訴訟費用由被上訴人負擔。
二、陳述：除與原判決記載相同，予以引用外，另補稱：
（一）本件契約並未明定關於何謂「工程變更」或「變更設計」
      ，原判決認為有無變更設計，應以本件工程契約原始之工
      程設計圖及施工補充說明書之範疇有無變更為憑，然工程
      設計圖為業主或監造人所掌握，並非承包商所能控制，此
      為常識，即如事實上有變更設計，而工程設計圖並未隨之
      變更時，因工程設計圖並非承包商所能變更，更不能因此
      即認該工程未經變更設計。本件被上訴人於93年8月30 日
      召開協調會，參加人員有建築工程承包商、水電工程承包
      商等人，依協調會紀錄顯示，建築工程有「水利溝遷移變
      更追加工程」，而水電工程部分有「水電工程第一次變更
      追加預算702,401元 (配合水利溝結構體調整機電備位置)
      。決議：擬列入93年度追加預算。再參以上訴人前所提出
      之諸多相關資料，本件水電工程確已變更，非如被上訴人
      所述僅係文字使用不當。
（二）原判決認「應以本件工程契約原始之工程設計圖及施工補
      充說明書之範疇有無變更為憑」，惟並未詳細說明此項理
      由之依據。依被上訴人函文記載之「變更項目一併納入查
      核」、「辦理追加在案」，及包商申請變更追加案協商會
      議紀錄，凡此均足以證明本件工程確有辦理變更追加。雖
      被上訴人認其於93年5月27日函文中使用「變更」係屬承
      辦人未精確使用文字所致，然被上訴人除上述函文外，於
      93 年3月15日會議、93年3月18日發函送出該會議紀錄、
      93 年4月19日會議、93年4月22日發送會議紀錄等文件均
      使用「變更追加」等文字，可見並非一時之使用不當文字
      所致。況本件兩造不爭執事項第 (六)項，亦記載上述93
      年4月19日協商會議，有變更追加之情形，故本件工程有
      變更追加之情形甚明。
（三）依上訴人所提之工程結算書，其名稱記載為「台東棒球村
      第二期新建工程第一棒球場水電工程增加部分」，其中第
      5頁記 (一)原合約新增項目部分，此部分有三項，其中二
      項均記載「配合水利溝變更機房位置調整」，(二)原弘園
      未施作及電路偏移、漏水、堵塞含接地未施作部分修復材
      料及工資，此部分有20項。另同一書狀附件一編號38之93
      年4月19日變更追加案協商會議紀錄 (一)之1、「建築師
      依汎鴻水電工程有限公司之變更資料，查對現場實際施作
      情形核實辦理，並於7日內審核修正完成後，提送縣政府
      核定。又紀錄 (三)新增項目：請建築師依現場實際施作
      情形，查明變更事由及變更新增項目核實辦理，並於7日
      內審核完成，檢送縣政府核定。此外，被上訴人對於上述
      變更於93年3月16日發文表示：「本府訂於93年3月22日上
      午10時整辦理「台東棒球村第二期新建工程-第一棒球場
      工程-水電工程變更設計-新增項目」議價乙案，屆時請派
      員攜帶公司、負責人印鑑至本府發包中心開標室補辦議價
      手續」，又於94年4月27日發文記載「為臺東棒球村第二
      期新建工程第一棒球場工程-第一次變更設計追加工程 (
      新增項目)完工驗收一案」，再於94年5月18日發文：「本
      府訂於94年5月20日上午10時正辦理「台東棒球村第二期
      新建工程-第一棒球場水電工程」第一次變更設計追加工
      程驗收」。依上述資料顯示，本件工程確實有變更設計之
      情形，要無疑義。至於原始設計圖是否變更，並非上訴人
      所能要求或可得為之。
（四）至所謂「施工補充說明書」部分，上訴人於96年11月20日
      準備書狀，提出附件一之2及3，內容為上訴人曾於91年8
      月28日對招標內容數量提出質疑，被上訴人則於91年8月
      29 日發函表示請依標單數量施作即可。而施工補充說明
      書部分，同上書狀附件一編號2及編號3，上訴人已對於招
      標內容數量提出質疑，被上訴人回函表示「請承包商依標
      單數量估價施作即可，因配合建築工程施工補充說明之內
      容，且事實上後來實際施作情形也與該補充說明不同，因
      此自不能以施工補充說明未變更，而否定變更設計之事實
      。被上訴人上開函文，係在公告施工補充說明書之後，顯
      然已變更施工補充說明書，故不能以該施工補充說明書作
      為絕對條款，原判決對此未察，以此作為是否變更設計之
      依據，自屬不當。本件工程招標階段時，上訴人曾對於標
      單內容數量及項目，即PVC管4×7數量不足、PVC6×8數量
      不足，外管線弱電無此項目等等提出質疑，而被上訴人亦
      回覆稱：PVC數量問題，請承包商依標單數量估價施作即
      可，因配合建築工程施工其餘數量已納入原建築承包施作
      範圍。依此釋疑內容，已推翻「水電工程施工補充說明」
      ，即所謂「本案因部分管線已完作，承包商應依圖面各系
      統銜接及介面問題處理」之規定。嗣後亦證明上訴人所質
      疑之部分，如另行增加「電氣、弱電外管埋設工程」，以
      及前述之追加變更等等，故被上訴人援引上開補充說明，
      作為拒絕付款之理由，並不存在。
（五）至證人即建築師王漢瑞於原審作證時稱：伊印象中沒有辦
      理變更設計。此項其記憶之陳述，並無實質文件可為證明
      ，況該證人亦稱，因時日已久，又未帶資料，所以有些事
      還須看資料才能確定。自不能以該證人推測之詞為有無變
      更設計之依據。
（六）本件工程驗收過程中，上訴人依被上訴人及建築師之請求
      交付必要之文件，並無任何延誤，此由上述三方往來函文
      中，並無任何記載因上訴人之緣故致使驗收無法進行之情
      形。而原判決單憑證人王漢瑞記憶模糊且無證據之證詞，
      認為驗收遲延係上訴人未交出文件所致，此與事實完全相
      反。而驗收遲延其實係被上訴人單方面因素所致，與上訴
      人無關，原判決之理由與上訴人所提出之兩造往來函文不
      符。況被上訴人及監造人從未表示係因上訴人之因素而遲
      延驗收，本件工程監造人王漢瑞建築師於94年9月23日函
      文中，對於工期延遲及驗收部分，認為係因建築工程承包
      商施工因素及外管線辦理變更追加，在該文中，並未提及
      係因上訴人之因素所致。該項書證即可推翻證人王漢瑞在
      原審之證述，故證人王漢瑞之證述，顯不足證明係因上訴
      人之因素致使驗收遲延。且事實上在工程進行中，上訴人
      即已分批陸續送審材料型錄及圖說，此有王漢瑞建築師事
      務所91年11月21日及92年3 月13日函可證，亦可證明證人
      王漢瑞所稱因上訴人遲延致驗收遲延一節，與事實並不符
      合。
三、證據：除援用原審所提外，並補提如下：
  1.被上訴人94年3月16日函影本一張。
  2.被上訴人94年4月27日函影本一張。
  3.被上訴人94年5月18日函影本一張。
  4.王漢瑞建築師事務所94年9月23日函影本一件。
  5.王漢瑞建築師事務所91年11月21日函影本一件。
  6.王漢瑞建築師事務所92年3月13日函影本一件。
  7.請求調閱本件工程驗收紀錄。
乙、被上訴人方面：
一、聲明：求為判決：駁回上訴。
二、陳述：除與原審記載相同部分予以引用外，另補稱如下：
（一）兩造所簽訂之工程契約書第11條，工程變更，第 (一)項
      記載：「本工程因事實之需要，甲方有隨時書面通知乙方
      辦理變更設計之權，且與原契約工程增減數量達百分之三
      十者乙方得予拒絕。變更設計後各工程項目依下列結算方
      式辦理：1.本契約有工程項目者，增減數量以本契約各該
      項目之單價計算」，其內容均以「本契約」與「變更設計
      後之工程」比較增減數量、單價計算等，明確顯示，有無
      變更應以「本件工程契約原始之工程設計圖及施工補充說
      明書之範疇有無變更為憑」，若非以此為憑，如何確認「
      是否完成該工程所必要」? 如何比較「增減數量、單價計
      算、工程項目之增減」等? 上訴理由認原判決並無依據云
      云，顯無理由。
（二）上訴人既主張本件工程有變更設計，自應舉證證明本工程
      原設計為何? 何處有如何之變更設計? 變更設計之後，與
      本工程有何不同? 而不應空言主張。又工程施工本即應按
      照工程設計圖施工，如未按圖施工，如何完工驗收? 此為
      一般之基本常識，上訴人並未提出有何變更設計之證據，
      僅空言主張有事實上之變更設計，其主張顯不足採。
（三）上訴人提出被上訴人之函文、協商記錄，用以證明本件工
      程有變更之部分：被上訴人93年5月27日府教體字第09330
      19156號函中，說明第一項後段所用之「即變更項目將一
      併納入察核」之用語，其『變更』二字，應屬承辦人未予
      精確使用文字所致，此由工程結算書均記載為『追加』；
      被告機關如證四所附之92年8月13日簽文一份，亦記載為
      『以追加之方式』，即可證明。按本工程若有辦理變更設
      計，必須由監造建築師提出變更設計計畫，再經被上訴人
      機關准許，辦理變更設計之追加預算，嗣再依變更後之設
      計施工，並非僅由上開被上訴人機關之公文中，承辦人未
      為精確敘述之文字記載，即稱有辦理變更設計，上訴人對
      此顯有誤會。按工程若有辦理變更設計，必須由監造建築
      師提出變更設計計畫，再經被上訴人機關准許，辦理變更
      設計之追加預算，嗣再依變更後之設計施工，並非僅由上
      開被上訴人機關之公文中，承辦人未為精確敘述之文字記
      載，即稱有辦理變更設計，上訴人仍執陳詞，空言主張，
      顯不足採。
（四）至兩造不爭執事項第 (六)項之係記載「系爭水電工程A、
      B 竣工後，原告申請變更追加此部分施作所增加之支出金
      額，經兩造於93年4月19日行系爭協商會議後，被告委請
      王漢瑞建築師事務所依原告所提明細就該項工程增加部分
      作工程結算書，結算結果被告應給付原告669,144元，被
      告已於93年5月10日全數給付，原告業已領訖」等語，申
      請變更追加係上訴人之主張，而最後係給付上訴人669,14
      4元，上開記載重點係在於工程增加之部分，被上訴人業
      已給付給上訴人，並非在確認本件工程有變更設計，上訴
      人斷章取義，顯有誤植之處。
（五）又施工補充說明書，係在兩造簽約之時即有之約定，係屬
      契約之一部分，原審引用作為判決之依據，自屬正當，上
      訴理由所稱之：不能以該施工補充說明書作為絕對條款云
      云，顯不足採。
（六）且依證人王漢瑞於原審證稱：「 (本件的水電工程在進行
      中有無辦理變更設計?) 印象中沒有，但有另外一筆錢的
      工程與此工程有關，但原契約的單價與市價差距太大，原
      本要用變更設計的方式來處理，但原廠商反對，所以用另
      外合約的方式來議價施作，而非以原工程變更設計的方式
      來做。」、「 (本件水電工程你是否有具體提出變更設計
      計晝，經被告許可後，並追加預算?) 沒有。」、「 (為
      何被告會在93年4月間召開承包商申請變更追加案協商會)
      完工之後，原告認為在施工過程原合約內容施工項目有數
      量不足之處，或其他項目有漏掉的地方，所以縣政府召開
      此項會議我們有請水電技師來會同說明。」、「本件電氣
      、弱電外管線埋設工程部分，是否為本件水電工程的變更
      設計部分? 」不是，是另外一個工程合約。」等語 (見96
      年4月19日言詞辯論筆錄)，顯見本件工程並無變更設計。
      按證人係本件之監造單位，對於本工程相當熟悉，其證言
      又係對於本工程證述，其證言自屬可採，上訴理由竟稱證
      人上開證言係屬推測之詞云云，其理由顯不足採。
（七）況被上訴人至93年6月25日辦理初驗，至93年12月24日始
      驗收完畢，係因上訴人於93年6月9日汎鴻東字第039號函
      一份可參 (附原審卷內)，93年6月17日經建築師確認已完
      工，檢送結算書圖、材料送審核定資料、出廠證明等，給
      被上訴人機關，建請被上訴人機關辦理驗收事宜，亦有(
      93)漢字第第930617-2號函一份可參 (附原審卷內)，被上
      訴人機關隨即辦理驗收，並無延誤之事實。對此部分原審
      認定，均有上開上訴人自發之函文可稽。
（八）上訴人主張之增加項目部分：此部分之工程名稱亦記載為
      『增加部分』，且此增加部分之669,144元，被上訴人業
      已給付完畢，此有原審判決書第9頁兩造不爭執事項第 (
      六)項記載「系爭水電工程A、B竣工後，原告申請變更追
      加此部分施作所增加之支出金額，經兩造於93年4月19日
      行系爭協商會議後，被告委請王漢瑞建築師事務所依原告
      所提明細就該項工程增加部分製作工程結算書，結算結果
      被告應給付原告669,144元，被告已於93年5月10日全數給
      付，原告業已領訖」等語明確，此部分之工程亦無變更設
      計之情形。
（九）且依被上訴人檢陳之本件「台東棒球場村第二期新建工程
      、第一棒球場水電工程」驗收紀錄資料 (包含驗收通知、
      驗收簽到簿、驗收紀錄、水電複驗紀錄等，驗收結果顯示
      ：與契約、圖說、貨樣規定相符。足證並無變更設計之情
      形。本件工程驗收之時，尚有委託台灣省電機技師公會協
      助驗收，檢陳函文及94.01.26台灣省電機技師公會協助驗
      收報告一份 (如證二)，於協助驗收報告書中二之2、討論
      情形，第一次：C點，過程與結論，顯示記載「所有會勘
      人員就一樓部分之設備功能，逐項檢對，其功能均正常並
      與設計圖說、規範等相符合」；第二次：C點，過程與結
      論，對於二、三樓部分亦有「並與設計圖說、規範等相符
      合」之記載，另在分項之協助驗收紀錄表中，亦逐項驗收
      並均有『符合規範』之記載。足證並無變更設計之情形。
三、證據：除援用原審所提外，並補提：
（一）台東棒球場村第二期新建工程-第一棒球場水電工程」驗
      收紀錄資料 (包含驗收通知、驗收簽到簿、驗收紀錄、水
      電複驗紀錄等)。
（二）函文及94.01.26台灣省電機技師公會協助驗收報告一份。
    理  由
一、本件上訴人起訴主張其先後承包被上訴人之「臺東棒球村第
    二期新建工程–第一棒球場（水電工程）」中，未完工水電
    工程其中一部分之電氣設備、弱電設備、給排水設備、消防
    系統設備及打鑿（洞）修補、安裝配管線組立等工程（下統
    稱系爭水電工程A），及未完工水電工程之其餘部分工程（
    下稱系爭水電工程B），系爭水電工程A、B原屬整體工程，
    上訴人先後承包後，就系爭水電工程A已有變更設計，系爭
    水電工程B亦因而發生工程變更，並因而自92年6月24日起停
    工至92年11月16日復工，故依工程契約第11條第2項之約定
    ，被上訴人應給付超過3個月以上期間之管理費，並主張管
    理費為工程總價10%即2,171,481元，且上訴人因追加承包系
    爭水電工程A後，需就原承包商芳源號公司未施作部分續加
    施作，因而增加支出施工材料費605,552元，因不包含在被
    上訴人已追加給付之669,144元範圍內，故依系爭契約第11
    條第3項再請求被上訴人給付，且系爭水電工程B之工期因芳
    源號公司未能就系爭水電工程A如期完工，轉由上訴人追加
    承作而有延誤，致系爭水電工程B至92年11月17日始竣工，
    距原預定完工日期92年2月13日遲延276日曆天，且被上訴人
    亦遲至93年6月25日始辦理初驗，延遲190日，均可歸責於被
    上訴人，故上訴人因而遲延領取工程款所損失之利息為393,
    818元，乃依民法第233條規定，請求被上訴人應給付3,170,
    851元。被上訴人則否認上開各情，辯稱系爭工程B並不符合
    系爭契約第11條「工程變更」第1項各款約定「變更設計」
    之情形，且若確有變更設計，上訴人亦非可因該變更設計而
    停工累計逾3個月以上，而依系爭契約第11條第2項請求工程
    總價10%之管理費，且上訴人請求增加支出之施工材料費605
    , 552元部分，業已包含於93年4月19日系爭協商會議範圍內
    ，該款並經上訴人領迄，工程遲延因係上訴人所造成，被上
    訴人不應負此遲延責任等語，資為抗辯。
二、經查：
（一）工程施工係依憑工程設計圖所為，工程設計圖雖係業主或
      監造人所掌控，非承包商所能控制，惟承包商於施工時遇
      有障礙，亦可申請變更設計，且若事實上有變更設計，不
      論業主或承包商所為，則工程設計圖應亦將隨之變更，否
      則日後驗收時將因設計圖與施工不同，無法通過驗收。本
      件工程完工後係由被上訴人另行委託之台灣省電機技師公
      會驗收，參以該公會驗收報告所載，會勘時就各項設備功
      能，逐項檢對，其功能均正常並與設計圖說、規範等均符
      合，亦有上開驗收紀錄附卷可參，則既經驗收合格，且依
      驗收紀錄記載，工程設計圖並未經變更，仍係依原設計圖
      驗收，則依上開驗收紀錄所示，系爭工程B部分並無變更
      設計堪以認定。況依兩造所簽訂之工程契約書第11條之記
      載變更設計需以書面通知，且工程項目增減數量之計算亦
      以該契約所定單價計算，而上訴人於本院準備程序中已明
      白表示本件並未曾以書面表示變更設計，亦係按照原設計
      圖施工（見本院97年2月26日筆錄）等語，亦核與上開驗
      收之結果相符，則上訴人既未能舉證證明系爭工程B確有
      經變更設計，其請求系爭工程（A、B）變更而增加之管理
      費損失2,1 71,481元即屬無據。
（二）再參以被上訴人於93年8月30日曾就系爭工程A變更設計後
      造成相關工程費用之增加而召開協調會，參加人員有建築
      工程承包商、水電工程承包商即上訴人等人，依協調會紀
      錄顯示，建築工程有「水利溝遷移變更追加工程」，而水
      電工程部分，有「水電工程第一次變更追加預算702,401
      元 (配合水利溝結構體調整機電備位置)，並決議：擬列
      入93年度追加預算。上訴人亦陳稱確已收取上開會議所述
      之款項，足以證明其就系爭工程A變更所增加之管理費損
      失及施工材料費部分既於協調會中已作成協議，嗣後並已
      收取該款項，其後再主張管理費損失2,171,481及不足之
      材料費605,552部分，顯有違上開協議之內容，上訴人此
      部分不得再行主張顯已明確。至其陳稱之當時此部分未同
      意作成協議云云，惟參以上開會議紀錄所載及事後上訴人
      亦依協議領款之事實，上訴人上開主張並無證據證明，自
      不足採信。
（三）況上開所述協調會所述建築工程之「水利溝遷移變更追加
      工程」，水電工程部分有「水電工程第一次變更追加預算
      702,401元 (配合水利溝結構體調整機電備位置)，既已經
      上訴人領取，其於本案再行主張增加材料費及管理費損失
      即無所據。至上訴人主張協議時，因所請求之增加施工材
      料費605,552元部分較有爭議，故兩造協議就此部分先予
      排除另議，惟此業經被上訴人否認，且上訴人並未舉證證
      明有此另為之協議，再依所提之協議會紀錄中就此應屬重
      大爭議保留部分完全未予記載，有上開協議會紀錄附卷可
      參，上訴人又未能舉證證明確有該項保留，甚且上訴人於
      原審為爭點整理時亦就此增加材料部分之669,144元已達
      成協議，並已領取部分不爭執（見原審卷二第176頁，(六)
      ），事後再行爭執，顯無理由。故此部分上訴人之主張亦
      未能舉證證明，其請求並無理由。
（四）上訴人係先後承包系爭工程A、B，且依被上訴人所提之驗
      收紀錄資料 (包含驗收通知、驗收簽到簿、驗收紀錄、水
      電複驗紀錄等)，被上訴人均依約驗收及付款，並無遲延
      ，此亦經上訴人肯認在卷，尚難認被上訴人需負遲延責任
      。而系爭水電工程A、B工程之遲誤係因上訴人承包之前手
      弘園公司、芳源號公司之工程延誤所致，上訴人於參與投
      標承包上開工程既已知此事項，顯已評估其工程之時間，
      則對此項延誤上訴人亦未舉證證明可歸責於被上訴人。而
      工程驗收部分，依被上訴人所提之「台東棒球場村第二期
      新建工程-第一棒球場水電工程」驗收紀錄資料 (含驗收
      通知、驗收簽到簿、驗收紀錄、水電複驗紀錄)及台灣省
      電機技師公會協助驗收報告所載，及證人王漢瑞之證詞，
      足以認定係因上訴人未檢附相關文件致驗收遲延，亦非可
      歸責於被上訴人，故其請求給付遲延完工及驗收日期之利
      息損失393,818元，亦屬無據。
（五）綜上所述，本件上訴人依工程契約，認被上訴人應給付變
      更設計後之管理費及材料費用及負擔遲延給付法律責任，
      均不足採，被上訴人抗辯尚屬可信。從而，上訴人主張本
      於契約及給付遲延之法律關係，請求被上訴人給付工程款
      為無理由。原審為上訴人敗訴之判決，並無不合。上訴意
      旨指摘原判決不當，求予廢棄改判，為無理由，應予駁回
      。
四、據上論結，本件上訴為無理由，依民事訴訟法第449條第1項
    、第78條，判決如主文。
中    華    民    國    97    年    6     月     9    日
                  審判長法  官   何  方  興
                        法  官   林  德  盛
                        法  官   王  紋  瑩
以上正本證明與原本無異。
如不服本判決，應於判決送達後20日內向本院提出上訴狀。未表
明上訴理由者，應於上訴後20日內向本院提出上訴理由狀 (須按
他造人數提出繕本)。上訴時應提出委任律師或具有律師資格之
人之委任狀；委任有律師資格者，另應附具律師及格證書及釋明
委任人與受任人有民事訴訟法第466條之1第1項但書或第2項（詳
附註）所定關係之釋明文書影本。
附註：民事訴訟法第466條之1 (第1項、第2項)：
對於第二審判決上訴，上訴人應委任律師為訴訟代理人。但上訴
人或其法定代理人具有律師資格者，不在此限。
上訴人之配偶、三親等內之血親、二親等內之姻親，或上訴人為
法人、中央或地方機關時，其所屬專任人員具有律師資格並經法
院認為適當者，亦得為第三審訴訟代理人。
                        書記官   楊  明  靜
中    華    民    國    97    年    6     月    9     日


司法院資訊處製作；財團法人民間司法改革基金會備份。
